【裁判字號】    98,台上,1881
【裁判日期】    980409
【裁判案由】    貪污等罪
【裁判全文】
最高法院刑事判決            九十八年度台上字第一八八一號
上  訴  人  乙○○（原名劉亦增）
                    100號4樓
            甲○○（原名張玉美）
                    100號4樓
共     同
選任辯護人  羅豐胤律師
            林正雄律師
上  訴  人  丙○○
                    39號
選任辯護人  謝智硯律師
上  訴  人  丁○○
選任辯護人  常照倫律師
上  訴  人  戊○○（原名涂鳳址）
                    號
上列上訴人等因貪污等罪案件，不服台灣高等法院台中分院中華
民國九十七年四月三十日第二審更審判決（九十六年度上更(一)字
第二二四號，起訴案號：台灣苗栗地方法院檢察署九十二年度偵
字第四四六０、四五九一、四六四一號，九十三年度偵字第六一
二、六二三、一０五三號，追加起訴案號：九十三年度偵字第一
二七四號），提起上訴，本院判決如下：
    主  文
原判決撤銷，發回台灣高等法院台中分院。
    理  由
本件原判決撤銷第一審關於上訴人乙○○、甲○○、丙○○經辦
公用工程收取回扣，及乙○○、甲○○、上訴人戊○○、丁○○
利用職務上機會詐取財物部分之科刑判決。改判論處乙○○與依
據法令從事公務之人員，共同連續經辦公用工程，收取回扣罪刑
，又論處其與依據法令從事公務之人員，共同利用職務上之機會
詐取財物罪刑；論處甲○○共同依據法令從事公務之人員，經辦
公用工程，收取回扣罪刑，又論處其共同依據法令從事公務之人
員，利用職務上之機會詐取財物罪刑；論處丙○○共同連續依據
法令從事公務之人員，經辦公用工程，收取回扣罪刑；論處丁○
○共同依據法令從事公務之人員，利用職務上之機會詐取財物罪
刑；論處戊○○幫助依據法令從事公務之人員，利用職務上之機
會詐取財物罪刑。固非無見。
惟查：（一）、有罪之判決書，對於被告有利之證據不採納者，
應說明其理由，為刑事訴訟法第三百十條第二款所明定。原判決
就乙○○、甲○○於「頭屋鄉○○村○○道災修工程」收取回扣
部分，事實記載乙○○於民國九十一年三月十三日該工程決標當
日下午，開車搭載甲○○前往得標廠商聯德營造有限公司（下稱
聯德公司）辦公室，由乙○○下車向陳東燕收受一成回扣款新台
幣（下同）十七萬元。理由欄則以證人陳東燕、溫智維於偵、審
中之陳述，認定甲○○於當天確曾與乙○○一同前往收賄（見原
判決第十三頁）。然甲○○於原審辯稱：其於九十一年三月十二
、十三日出差至台北洽公，不可能於十三日決標當天，前往聯德
公司向陳東燕先收受回扣款等語（見上更(一)卷二第九十三頁）。
且依甲○○庭呈苗栗縣頭屋鄉公所九十七年三月三日頭鄉行字第
０九七０００一五二三號函附件，確載明甲○○於九十一年三月
十二、十三日，前往台北出差（見同上卷第一０九、一一０頁）
。況陳東燕於原審亦曾供稱無法確定看到鄉長甲○○。是甲○○
上揭所辯，尚非全然無據。原判決對此有利甲○○之證據不加以
採納，亦未說明摒棄不採之理由，自有調查職責未盡及判決不備
理由之違法。（二）、原判決就乙○○、丙○○於「一二六線明
德水庫北岸景觀綠美化工程」收取回扣部分，其事實記載：「丙
○○於九十二年六月十六日驗收（即初驗）前一日，前往工地向
得標之曾明豐索取回扣，曾明豐為求順利通過驗收，於同月二十
日左右交付十萬元予丙○○轉交乙○○。約三、四日後，甲○○
以曾明豐可能洩漏交付回扣訊息為由，指示丙○○將該款退還曾
明豐。嗣上開工程因有缺失，決定不予通過同月十六日之初驗」
等情（見原判決第六、七頁）。而其理由亦謂：「證人曾明豐所
施作之系爭工程，確有諸多缺失，故劉亦增、丙○○收受回扣後
，心存忌憚，一方面不予通過丙○○於九十二年六月十六日所為
之驗收，另方面退回該十萬元回扣，以免引起鄉代會之注意」（
見原判決第三十一頁）。且依卷附初驗驗收紀錄，其日期確為九
十二年六月十六日（見偵字第四四六０號卷三第十七頁）。則上
開工程既於九十二年六月十六日即未通過初驗，曾明豐如何願於
九十二年六月二十日，為求順利通過初驗，而交付回扣十萬元予
丙○○轉交乙○○？原判決事實認定悖於常理。且所謂「決定不
予通過同月十六日之初驗」，究何所指？若係指九十二年六月十
六日丙○○初驗後，甲○○另行指示，何以初驗報告日期係九十
二年六月十六日，且其內明確記載施作內容與契約圖說貨樣規定
不符，請承包商於二十日內改善完畢辦理複驗？究竟實情如何？
仍待查明釐清，始足為判決之基礎。本院前次發回意旨業已指明
，原判決仍有同一之違法情事存在。（三）、有罪之判決書，應
於理由內記載認定犯罪事實所憑之證據及其認定之理由，刑事訴
訟法第三百十條第一款定有明文。本件原判決就「一二六線明德
水庫北岸景觀綠美化工程」收取回扣部分，事實欄另記載：「丙
○○退還回扣款後約二日或三日，……接續前開之犯意，於乙○
○、甲○○均不知情之情況下，向曾明豐暗示可把退還之十萬元
回扣再送一次。曾明豐乃於九十二年七月初，再度交付回扣款十
萬元予丙○○，獲告知應改善之工程缺失，始於同年月十日通過
上開工程複驗，丙○○單獨收受回扣款十萬元」（見原判決第七
頁）。然理由欄僅敘明認定曾明豐第二次所交付之十萬元回扣款
，係丙○○單獨收受，乙○○、甲○○並未參與之心證理由（見
原判決第二十七頁、第六十五頁至第七十頁）。漏未說明認定丙
○○確曾收受曾明豐第二次所交付之十萬元回扣款，其所憑之證
據及認定之理由，亦有判決理由不備之違失。（四）、連續犯之
成立，除主觀上須基於一個概括之犯意外，客觀上須先後數行為
，逐次實行而具連續性，侵害數個同性質之法益，其每一前行為
與次行為，依一般社會健全觀念，在時間差距上，可以分開，在
刑法評價上，各具獨立性，每次行為皆可獨立成罪，構成同一之
罪名，始足當之；如數行為於同時同地或密切接近之時地實行，
侵害同一之法益，各行為之獨立性極為薄弱，依一般社會健全觀
念，在時間差距上，難以強行分開，在刑法評價上，以視為數個
舉動之接續實行，合為包括之一行為予以評價，較為合理，則屬
接續犯，而為包括之一罪。原判決對於「一二六線明德水庫北岸
景觀綠美化工程」收取回扣部分，認定丙○○係與乙○○為達收
受回扣之目的，由其出面於九十二年六月二十日向曾明豐收取十
萬元回扣，約隔三、四日後，乙○○、甲○○因恐事跡敗露，乃
指示丙○○退款。退款後約二或三日，丙○○於乙○○、甲○○
均不知情下，於九十二年七月初單獨收受回扣款十萬元等情。若
果非虛，丙○○基於得財目的之同一犯意而兩次前往索賄之行為
，前後間隔十餘日，且前行為已收受回扣，嗣因故退款，始再行
收受回扣。其行為先後可分，又可獨立構成經辦公用工程，收取
回扣之同一罪名。依上揭說明，丙○○上開行為似與接續犯之成
立要件尚非全然相當，原判決未詳予闡析論敘，遽認丙○○該部
分之行為係經辦公用工程，收取回扣之接續犯，以一罪論（見原
判決第六十二頁），其理由之說明尚屬未備。（五）、貪污治罪
條例第十二條第一項規定：「犯第四條至第六條之罪，情節輕微
，而其所得或所圖得財物或不正利益在新台幣五萬元以下者，減
輕其刑」。所謂情節輕微與否者，應依一般社會通念，審酌實行
貪污行為之手段、戕害吏治之程度、破壞社會秩序之型態等一切
情節予以認定。原判決就乙○○、丙○○二人關於「頭屋鄉道路
養護工程」收取回扣部分，既認定其等所得財物為五萬元，因收
取回扣本質上即屬官商勾結，自應依一般社會通念，審酌其二人
實行貪污行為之手段、戕害吏治之程度、破壞社會秩序之型態等
一切情節，資為認定其情節是否輕微之判斷依據，並敘明其認定
之理由。乃原判決未就具體犯罪情節詳析剖敘，徒以本件係屬官
商勾結為由，遽認犯罪情節重大，而不予減輕其刑（見原判決第
六十三頁），亦有理由不備之可議。（六）、刑法上之幫助行為
，須行為人有幫助他人犯罪之意思，以物質上或精神上之助力予
正犯以實行犯罪之便利，使其易於實行之積極或消極行為之謂。
關於九十二年祥龍獻瑞慶元宵活動部分，原判決係依憑證人徐輝
政於偵審中所為：其係頭屋鄉人，印象中芸彩彩色沖印店沒有錄
影設備，便請丁○○詢問祕書戊○○，丁○○事後表示，戊○○
說芸彩彩色沖印店有錄影之機器設備，其仍不信，找戊○○當面
問，戊○○仍答覆芸彩彩色沖印店有錄影設備等語之證述（見偵
字第四四六０號卷三第二０六頁、一審卷四第九十一頁至第一０
三頁），資為認定戊○○係幫助正犯甲○○、丁○○、乙○○與
張永發等人利用職務上之機會詐取財物之唯一證據。然戊○○、
丁○○均矢口否認上情，且徐輝政係本案經費報銷之承辦人，經
費請示單及報銷憑證均由其於經辦人處蓋章，並辦理報銷程序，
又自承印象中已知芸彩彩色沖印店無錄影設備，則其供述內容涉
及自身利害關係。是戊○○以：徐輝政上開不利之證述，須其他
補強證據用以證明其供述內容，確具有相當程度真實性之證據，
始足為論罪之依據為辯，尚非全無所本。原判決僅以徐輝政與戊
○○並無夙怨嫌隙，其無甘冒偽證罪而故意誣陷為由（見原判決
第五十六頁），遽執之為論罪之唯一依據，尚有理由欠備之疏誤
。況徐輝政上開供述如果無訛，亦僅足資證明祕書戊○○曾答覆
芸彩彩色沖印店有攝影設備，該行為如何得認有幫助正犯利用職
務上之機會詐取財物之意思？另徐輝政已自承印象中已知芸彩彩
色沖印店無錄影設備，則戊○○之上開行為對正犯甲○○等人利
用職務上之機會，使用內容虛偽之收據，經由經費核銷程序，詐
取財物之實行行為究有如何之幫助？此攸關戊○○犯罪成立與否
之判斷，原判決未詳加析論說明，同有判決理由不備之違誤。（
七）、採為判決基礎之證據資料，必須經過調查程序，而顯出於
審判庭者，始與直接審理主義相符合，否則其所踐行之訴訟程序
，即屬違背法令。又卷宗內之筆錄及其他文書可為證據者，審判
長應向當事人、代理人、辯護人或輔佐人宣讀或告以要旨，亦為
刑事訴訟法第一百六十五條第一項所明定。原判決關於「九十二
年祥龍獻瑞慶元宵活動」部分，採憑證人羅瑞貞在原審更審前於
九十五年八月一日審理中所為之陳述（見上訴卷四第三十四頁）
、第一審法院就「九十二年祥龍獻瑞慶元宵活動」及其他活動錄
影帶之勘驗筆錄（見一審卷四第十五至十九頁，一審卷五第二八
三頁、第二九二至三一九頁）、苗栗縣頭屋鄉公所九十三年六月
四日鄉民字第０九三０００四三三二號函及其附件（見一審函查
卷二第一七九至二０五頁），資為甲○○、乙○○、戊○○、丁
○○之論罪證據。但原審於審判期日，未向當事人宣讀各該筆錄
或告以要旨，予以辯論之機會，有應於審判期日調查之證據未予
調查之違失。上訴意旨執以指摘原判決違法，非無理由，應認原
判決仍有撤銷發回之原因。又原判決不另為無罪諭知部分，本乎
審判不可分原則，應併予撤銷發回。另丙○○於原審更審前經判
決後，卷內似無丙○○收受該判決送達之證書（見上訴卷四第七
十七頁至第八十五頁），僅有其選任辯護人之送達證書，但其似
未陳明該選任辯護人為送達代收人。則該判決是否經合法送達，
自有查明之必要。再原判決就乙○○、丙○○所為「頭屋鄉鄉道
路養護工程」一案收受之回扣金額，主文、事實欄、理由欄均記
載為五萬元，然事實欄又另記載「共同收取回扣款二十五萬五千
元」部分（見原判決第八頁），是否誤植，案經發回，亦宜併注
意及之。
據上論結，應依刑事訴訟法第三百九十七條、第四百零一條，判
決如主文。
中    華    民    國  九十八  年    四    月    九    日
                      最高法院刑事第四庭
                          審判長法官  張  淳  淙
                                法官  劉  介  民
                                法官  蔡  彩  貞
                                法官  林  俊  益
                                法官  張  春  福
      本件正本證明與原本無異
                                      書  記  官
中    華    民    國  九十八  年    四    月   十三   日
                                                Ａ


司法院資訊處製作；財團法人民間司法改革基金會備份。
